【裁判字號】    89,重訴,3
【裁判日期】    891031
【裁判案由】    殺人
【裁判全文】
臺灣澎湖地方法院刑事判決                            八十九年度重訴字第三號
    公  訴  人  臺灣澎湖地方法院檢察署檢察官
    被      告  乙○○
    選任辯護人  魯惠良
右列被告因傷害致死案件，經檢察官提起公訴（八十九年度偵字第三二一號），本院
判決如左：
    主  文
乙○○傷害人之身體，因而致人於死，處有期徒刑柒年陸月。
扣案之「台灣啤酒」酒瓶碎片壹包沒收。
    事  實
一、乙○○於民國八十九年七月三日九時三十分許，與友人丙○○、丁○○、甲○○
    在澎湖縣白沙鄉吉貝村七鄰一之六號戊○○○所經營之「阿華檳榔攤」旁飲酒聊
    天，至同晚十一時三十分許，適張滿進騎車經過該處，見乙○○在場，即與乙○○發生爭吵，引起乙○○心中不滿，遂將酒杯內之酒潑向張滿進，張滿進見狀先
    掀翻桌子，又隨手拿起一瓶日本麒麟牌威士忌酒瓶敲破伺機攻擊，乙○○不甘示
    弱，亦順手拿起其購買之一瓶台灣啤酒酒瓶敲碎準備抵抗，兩人進而互毆，乙○○竟基於傷害之犯意，持酒瓶揮向張滿進，致張滿進左頸部動靜脈破裂出血，經
    送往國軍澎湖醫院急救，終因失血過多於翌日（即四日）上午一時三十分休克死
    亡。
二、案經澎湖縣政府警察局白沙分局報請臺灣澎湖地方法院檢察署檢察官偵查起訴。
    理  由
一、訊據被告乙○○固坦承有於前揭時地持敲破之酒瓶攻擊被害人張滿進，導致被害
    人左頸部動靜脈破裂出血，失血過多不治死亡之事不諱，惟否認有殺人或傷害之
    故意，辯稱：係張滿進先以敲碎之酒瓶攻擊伊，伊不得已始順手拿酒瓶反擊，惟
    並非故意對準被害人頸部猛刺，屬正當防衛行為；且其當時早已喝醉，實不知發
    生何事云云。惟查，被告如何於前揭時地因言語發生衝突，進而持敲醉之酒瓶與
    被害人互毆，導致被害人頸部受傷大量出血等情，業據在場目擊證人丙○○、丁○○、甲○○及戊○○○分別於警訊或偵、審中證述甚詳，雖其等證述行兇過程
    稍有參差，惟證人於案發時各處於不同位置，以不同角度目擊事件發生，證詞自
    有差異，且部分證人因參與勸架，或因於勸架時被誤傷就醫離開現場，無暇或並
    未全程目睹行兇經過，惟綜合其等各自所證，相互勾稽，對於衝突之發生及被告
    、被害人各持敲碎酒瓶互毆一節，證詞並無二致，均屬可採。此外，並有現場照
    片六幀及行兇用之「台灣啤酒」酒瓶碎片一包扣案可資佐證。又被害人張滿進因
    左頸部動靜脈破裂出血，終因失血過多休克不治死亡之事實，業經檢察官督同法
    醫師相驗、解剖屬實，有驗斷書、相驗屍體證明書、解剖筆錄及法務部法醫研究
    所（八九）法醫所醫鑑字第０八二二號鑑定書各一紙在卷可稽。
二、再被告雖辯稱係因被害人先攻擊伊，伊不得已始以敲碎酒瓶還擊，並無殺人或傷
    害之犯意，屬正當防衛行為云云，惟按正當防衛必須對現在不法之侵害始得為之
    ，侵害業已過去，即無正當防衛可言。至彼此互毆，又必以一方初無傷人之行為
    ，因排除對方不法之侵害而加以還擊，始得以正當防衛論．故侵害已過去後之報
    復行為，與無從分別何方為不法侵害之互毆行為，均不得主張防衛權（最高法院
    三十年度上字第一０四０號判例亦同此意旨）。經查，被告自承因受被害人言語
    挑釁，先將酒杯之酒潑向對方，嗣見被害人敲碎酒瓶，其亦將酒瓶敲碎與被害人
    互毆云云，另證人丙○○於本院調查時亦證稱被告及被害人各拿敲酒瓶互毆前，
    並無人先動手，雙方亦未舉起酒瓶，伊去勸架時即為被告所持酒瓶刺傷等語，另
    證人甲○○、丁○○、戊○○○均證稱未注意誰先動手（均見本院八十九年九月
    十八日訊問筆錄），顯見被告自始即有傷害他人之犯意，且係無從分辨係何方先
    為不法侵害之互毆行為，核與正當防衛之要件不符，所辯係被害人先動手，伊始
    反抗防衛云云，並不可採。又被告雖辯稱行兇時已喝醉，不知發生何事云云，惟
    據證人甲○○、丁○○、丙○○於本院調查時均稱：被告僅喝一點酒，看不出來
    有喝醉情形（亦均見本院八十九年九月十八日訊問筆錄）；另證人即被告與被害
    人互毆受傷後替其包紮治療之醫生毛愷民於本院訊問時亦稱：被告當時有喝酒，
    但還可以和伊對談，談話內容就是醫師對於傷患處理傷口的對話；又被告講話聲
    音雖較大聲，但沒有結巴情形等語（見本院八十九年九月二十八日審判筆錄），
    即被告於警訊時亦供稱：當時有飲酒，但未喝醉；又稱：伊見被害人滿身是血，
    即要求丙○○、丁○○二人以衛生紙替被害人止血等語（均見八十九年七月四日
    警訊卷第四頁），按理而言，若被告當時已醉的不醒人事，焉能請託他人救護被
    害人，顯見所辯已喝醉云云，亦不足取。綜上所述，被告所辯均屬畏罪卸責之詞
    ，不足採信。事證明確，被告犯行洵堪認定，應依法論科。
三、核被告乙○○所為，係犯刑法第二百七十七條第二項前段之傷害致人於死罪，公
    訴人雖認被告前開犯行係觸犯同法第二百七十一條第一項之殺人罪云云，惟按殺
    人與傷害致死之區別，即在下手加害時有無死亡之預見為斷。至受傷處所是否致
    命部位，及傷痕之多寡，輕重如何，僅足供認定有無殺意之參考，原不能為區別
    殺人與傷害致人死之絕對標準（最高法院十八年度上字第一三０九號、十九年度
    上字第七一八號判例亦同此意旨）。經查，被告與被害人本係朋友，並無深仇大
    怨，本案又係被害人先以言語挑釁被告，進而互毆，被告亦係見被害人手持敲碎
    之酒瓶，在突發之狀況下，隨地拾起酒瓶與被害人互毆，並非事先預藏凶器準備
    攻擊對方；且在互毆之情況下，被告一方面要攻擊被害人，另一方面又要作抵擋
    ，攻擊方式難免慌亂，揮動酒瓶方向亦難掌握，且非係於被害人停止攻擊或倒地
    後始對準被害人頸部猛刺；又被害人頸部被刺流血後，被告見狀即停止攻擊，亦
    未繼續追殺被害人，其顯無戕害被害人生命之決意甚明，應僅出於傷害之犯意甚
    明，公訴意旨認被告之行為應成立殺人罪云云，尚有誤會，本件起訴法條應予變
    更。爰審酌被告犯罪之動機、目的、手段、及係因先受被害人言語挑釁，受不了
    刺激，一時衝動，進而互毆，尚不能完全歸責於被告，惟被告僅因細故即傷害他
    人致死，惡性匪輕，另於犯案後頗具悔意，並已被害人家屬達成民事和解，先賠
    償新台幣（下同）一百萬元，餘五十萬元分期償還，態度尚稱良好等一切情狀，
    量處如文所示之刑，以示懲儆。至扣案之「台灣啤酒」酒瓶碎片一包，為被告所
    有供犯罪所用之物，已據其供承在卷，爰依法宣告沒收之。至扣案之另一包「日
    本麒麟牌威士忌」酒瓶碎片，係被害人持以攻擊被告之用，且非屬被告所有及供
    犯罪所用之物，爰不為沒收之諭知，附此敘明。
據上論斷，應依刑事訴訟法第二百九十九條第一項前段、第三百條，刑法第二百七十
七條第二項前段、第三十八條第一項第二款判決如主文。
本案經檢察官廖江憲到庭執行職務
中      華      民      國    八十九    年      十      月    三十一    日
                              臺 灣 澎 湖 地 方 法 院 刑 事 庭
                                    法      官  謝    靜    恆
右正本證明與原本無異。
如不服本判決，應於判決送達後十日內，向本院提出上訴狀（須附繕本）。
中      華民      國    八十九    年     十一     月      二      日
                                    書  記  官  楊    依    靚
論罪科刑法條
刑法第二百七十七條：
傷害人之身體或健康者，處三年以下有期徒刑、拘役或一千元以下罰金。
犯前項之罪因而致人於死者，處無期徒刑或七年以上有期徒刑；致重傷者，處三年以
上十年以下有期徒刑。


司法院資訊處製作；財團法人民間司法改革基金會備份。
